臺灣高等法院臺中分院刑事判決　　　　　　　　　　九十三年度上訴字第六○七號
　　上　訴　人
　　即　被　告　甲○○
　　選任辯護人　方文
右上訴人因偽造有價證券等案件，不服臺灣台中地方法院九十三年度訴字第一三七號
中華民國九十三年四月八日第一審判決（起訴案號：臺灣台中地方法院檢察署九十二
年度偵續字第八號），提起上訴，本院判決如左：
    主      文
上訴駁回。
    事      實
一、甲○○曾因犯妨害風化罪，經臺灣彰化地方法院以民國（下同）九十年度員簡字
    第一三七號判決判處有期徒刑三月，如易科罰金以三百元折算一日確定，經於民
    國九十年七月二十三日易科罰金執行完畢。詎其猶不知悔改，緣其曾因資金周轉
    困難，產生違約交割之問題，遭禁止融資買賣股票，其為能繼續買賣股票，而向
    其妻丁○○及岳母賴楊淑貞借名買賣股票，又因在富邦證券股份有限公司委託買
    賣股票，而結識該公司之營業員王麗薰。九十一年三月六日起，甲○○因資金不
    足，多次經由王麗薰之居中聯繫，向彼此未曾謀面之丙○○借款購買股票，每次
    借款達新臺幣（下同）二百餘萬元至四百萬元以上不等（均由丙○○以傅耀堂名
    義匯入丁○○帳戶內），並均於二至三日內還款完畢。九十一年四月十一日，甲○○復因急需資金四百萬元辦理交割及購買股票，而該次擬借款之期間較長，遂
    經由王麗薰之聯繫後，攜其土地所有權狀逕行前往臺中市○○路○段一○七號丙○○住處，向丙○○洽商借款事宜。丙○○因與甲○○素昧平生，而其先前之借
    款均匯入丁○○之帳戶內，是除要求甲○○將土地所有權狀暫放以為質押外，另
    提出空白本票一紙，要求甲○○須與丁○○共同簽名為發票人，以為借款債務之
    擔保，甲○○遂當場於本票上之「發票日」、「面額」及「發票人地址」等欄完
    成填載（發票日：九十一年四月十一日，面額：四百萬元，發票人地址：彰化縣
    社頭鄉湳底村大圳巷十七號，到期日則僅填載「91」年字樣），並於「發票人」
    欄簽名、捺印及填寫其國民身分證統一編號於其上，並將本票攜離丙○○住處。
    惟甲○○本無返還該筆借款之真意，遂於離開丙○○住處後，未經丁○○之同意
    ，即基於供行使之用之意圖，於不詳地點，在該本票上「發票人」欄後方，偽簽
    「丁○○」之署名，並捺印及填寫丁○○之國民身分證統一編號於其上，而偽造
    完成以「丁○○」為共同發票人之有價證券，旋再度返回丙○○之住處，並基於
    為自己不法所有之意圖，將該紙有價證券交予丙○○，致丙○○不疑有他，誤以
    為已取得丁○○簽名為本票共同發票人之擔保，且甲○○將如先前般，於借款期
    限屆至後，按時還款，遂將四百萬元依甲○○之指示，仍以傅耀堂之名義匯入丁○○富邦商業銀行00000000000000號帳戶內，雙方並約定甲○○
    應於九十一年四月十六日還款，最遲不得逾九十一年四月十九日。惟甲○○於期
    限屆至後迄今，不但分文不償，對於丙○○返還借款之請求，亦均置之不理，丙○○始知悉上開受詐騙及甲○○偽造有證券情事。
二、案經丙○○訴由臺灣臺中地方法院檢察署檢察官偵查起訴。
    理      由
一、訊據被告甲○○對於右揭：(1)使用丁○○及賴楊淑貞之名義及帳戶以買賣股票、
    (2)九十一年四月十一日前，曾多次經由王麗薰之聯繫，向告訴人丙○○借款、(3)
    九十一年四月十一日，因其該次借款之期間較長，其乃以土地所有權狀為質押，
    親自前往丙○○住處，借得四百萬元，並當場簽發系爭面額四百萬元之本票一紙
    ，嗣並未償還該四百萬元之借款，及(4)該本票上「丁○○」之署名及捺印係其所
    偽造、國民身分證統一編號亦係其所填寫等情，均坦承不諱（詳見歷次警詢、檢
    察官訊問及原審準備程序及審理筆錄）。惟矢口否認有何偽造有價證券或詐欺之
    犯行，辯稱：伊於九十一年四月十一日前，並未見過丙○○或黎旭本人，九十一
    年四月十一日之該筆四百萬元借款，係伊依王麗薰之指示，持黎旭之名片，前往
    臺中市○○路○段一○七號黎旭、丙○○經營當舖及汽車融資之營業處所，向黎
    旭所借得，黎旭除要求伊當場簽發本票一紙以為擔保外，因該筆借款將匯入丁○○之帳戶，黎旭另指示伊在本票上註記丁○○之姓名、身分證統一編號並捺印，
    並告以：此僅為程序問題；伊為順利取得借款，遂於當場依黎旭之指示，於本票
    上發票人欄後方註記前開字樣並捺印，並無以「丁○○」為共同發票人之真意；
    且該紙本票既係伊所當場簽立及填寫，伊其後之未依約償還借款，又係因受股市
    之崩盤致買賣股票失利所累，伊實無詐欺黎旭之犯意等語（詳見原審準備程序及
  審理筆錄）。選任辯護人亦為被告辯護稱：被告於九十一年三月六日至九十一年
    四月八日間，曾七次向告訴人丙○○借款，每次金額均在二百萬元以上，並均已
    償還，僅此九十一年四月十一日第八次之借款，因購入股票後股價即一路慘跌，
    致無力清償，被告實無詐欺之故意；另被告簽寫丁○○之姓名等，不過以之為借
    款之保證人之意，並無以之為共同發票人之意，是此部分亦無偽造有價證券之成
    立可言等語。
二、惟查：
  (一)右揭事實，業據告訴人丙○○及證人黎旭分別於檢察官訊問中，指、證述明確，
    二人經於原審審理中傳訊到庭作證，經隔離訊問及詰問後，核渠等所為之證述內
    容，仍屬一致，堪予採信。
  (二)被告雖辯稱：九十一年四月十一日該筆四百萬元之借款，係向黎旭而非丙○○借
    得，惟核其此部分之供述，已與其於警詢乃迄檢察官訊問中所為之供述不符，復
    與證人王麗薰及黎旭於檢察官訊問中或本院審理中確證之：前後多筆借款，均係
    向丙○○所借得之證言不符；復觀諸丁○○富邦商業銀行0000000000
    0000號帳戶之資金往來明細（附於偵查卷第二十七頁至第三十五頁），亦可
    見該筆四百萬元之借款，與先前多筆借款同，仍以「傅耀堂」之名義匯入，是足
    認被告該筆九十一年四月十一日之借款，應仍係向丙○○所借得，被告辯稱係向
    黎旭借得等語，並不足採。
  (三)被告另稱：本票上關於「丁○○」姓名、國民身分證統一編號之填載及其上之捺
    印，係伊依丙○○之指示（嗣於原審行準備程序及審理中，改稱係依黎旭之指示
    ）所當場填載等語。惟核被告此部分之供述，業為告訴人丙○○及證人黎旭所否
    認，而本件實無任何事證可認丙○○或黎旭涉有教唆偽造有價證券之罪嫌，再觀
    諸被告自身就所指之教唆者，即有如前所述前後供述不一之情形，而依本次借款
    之期間較長，告訴人復與被告素昧平生，借款又係欲匯入丁○○之帳戶內，而渠
    等原採經由王麗薰聯繫之借款方式，致告訴人主觀上以為其先前多次所為之借款
    ，借款人均為丁○○，乃要求被告須提出以丁○○為共同發票人之本票以為擔保
    之說詞，又屬合於情理，應認被告上開所辯：本票上關於「丁○○」部分之記載
    及捺印，均係當場所為等語，為無可採。
  (四)按被告既為習於從事股票投資買賣之人，依其所借用之丁○○及賴楊淑貞共三個
    金融機構帳戶所示之資金往來明細（分別附於偵查卷第二十七頁至第三十五頁、
    第三十六頁至第三十八頁、偵續卷第二十八頁至第三十七頁），其進出股市之次
    數相當頻繁、金額亦不少，其復曾因違約交割而遭禁止以融資融券之方式買賣股
    票，再其於向告訴人借款當時，年亦已逾三十歲，自屬有相當社會歷練之人，並
    對於投資、理財等事相當熱衷，其辯稱：於本票上填寫「丁○○」之姓名等資料
    及捺印，僅係「註記」丁○○之資料，而無以之為共同發票人之真意等語，自非
    可信。又本票為文義證券，選任辯護人以該本票係為供借款之擔保，認被告偽造
    「丁○○」之署押，僅為以丁○○為借款之保證人，並無以丁○○為共同發票人
    而偽造有價證券之意思等語，亦無可採。
  (五)被告雖辯稱：其於取得借款購買股票後，股價即一路下滑，致其於期限屆至後，
    無力返還借款等語。惟依臺灣證券交易所股份有限公司九十三年三月十二日台證
    企字第○九三○○○四五四○號函檢送之大盤及「台苯」等六檔個股走勢圖資料
    （附於本院卷）顯示：(1)大盤（證券集中交易市場）自九十一年四月十一日起至
    九十一年四月十九日止，非但指數並未下跌，反呈上漲之局面；又大盤指數係迄
    九十一年四月二十五日以後，始呈緩慢下跌之趨勢，亦無崩盤之情形可言；(2)被
    告自九十一年四月十一日取得告訴人之借款後，主要用以購買「台苯」、「旺宏
    」、「國巨」、「億光」、「友達」、「華邦電」等六檔股票（參前述丁○○與
    賴楊淑貞之帳戶資金往來明細），惟該六檔股票，自九十一年四月十一日至九十
    一年四月十九日間，股價表現亦相當平穩，甚或有微幅上揚者（如：「旺宏」、
    「億光」、「友達」），各檔股票亦均約於九十一年四月二十五日後，始隨大盤
    指數而走跌，惟亦無崩盤之現象。是被告上開所辯：適逢股價崩跌而無力償還等
    語，亦顯與事實不符。
  (六)再從被告使用之丁○○及賴楊淑貞三個帳戶（分別為：丁○○富邦商業銀行00
    000000000000號帳戶、丁○○富邦商業銀行0000000000
    0000號帳戶、賴楊淑貞臺中縣大里市農會000000000000號帳戶
    ；以下分別以帳號末五碼數字代稱）資金流向以觀：(1)告訴人於九十一年四月十
    一日，以傅耀堂名義將四百萬元借款存入丁○○富邦商業銀行六二六○○號帳戶
    後，帳戶餘額為四百三十一萬餘元，被告陸續用以購買股票，同時並有售出股票
    價款匯入，迄九十一年四月十八日即借款期限屆至前一日，帳戶餘額為六百三十
    餘萬元，亦即被告原以該帳戶所買入之股票及剩餘資金（性質上為對於告訴人債
    務之總擔保），遠大於負欠告訴人之債務；(2)其後，被告將四百九十二萬元餘元
    用以購買「台苯」股票，迄九十一年五月十日前，並未再賣出；另將帳戶中之二
    百七十萬元，移至賴楊淑貞大里市農會帳戶內，繼續操作股票，迄九十一年八月
    二十日，該帳戶內之資金達四百九十八萬餘元，亦遠高於負欠告訴人之債務；(3)
    至丁○○富邦商業銀行二○九○○帳戶內之資金，於九十一年四月十八日時，亦
    高達六百二十九萬餘元，其後被告亦以四百九十二萬元餘元購買「台苯」股票，
    迄九十一年五月十日止，亦未再賣出；(4)總計被告於九十一年四月十八日時，其
    帳戶內之資金，合計高達一千二百餘萬元，被告非但不用以償還負欠告訴人之借
    款，反繼續買入股票，惟迄於帳戶內所示相當長之時期內，既不將股票出售變現
    ，於帳戶內資金餘額高於借款數額時，亦均分文不償，足見其於借款之初，即無
    返還借款之真意，其有詐欺之故意與為自己不法所有之意圖甚明。
  (七)此外，復有系爭本票影本一紙附卷可稽（附於發查卷第十一頁）及偵查中共同被
    告丁○○與賴楊淑貞之供述在卷可佐。被告甲○○於九十一年四月十一日向告訴
    人丙○○借款之初，即無還款之真意，復為順利取得借款，乃偽造以「丁○○」
    為共同發票人之本票，偽造後復持以行使，以此方法詐騙告訴人，致告訴人陷於
    錯誤而交付借款，其所辯均不足採。本件事證明確，被告犯行堪以認定。
三、按行使偽造有價證券，以取得票面價值之對價，固不另論詐欺罪，但如以偽造之
    有價證券供作擔保或作為新債清償而借款，則其借款之行為，為行使有價證券以
    外之另一行為，其間有方法結果關係，應論以詐欺罪之牽連犯，最高法院六十二
    年度第一次刑庭會議作有決議可資參照。核被告甲○○所為，係犯刑法第二百零
    一條第一項之意圖供行使之用而偽造有價證券罪（偽造「丁○○」為本票之共同
    發票人部分）、第三百三十九條第一項之詐欺取財罪。其偽造本票後復持以行使
    ，行使偽造有價證券之低度行為應為高度之偽造行為所吸收，不另論罪。又其所
    犯上開二罪間，有方法與目的之牽連關係，為牽連犯，應從一重之偽造有價證券
    罪處斷。又查，被告曾因犯妨害風化罪，經臺灣彰化地方法院以九十年度員簡字
    第一三七號判決判處有期徒刑三月，如易科罰金以三百元折算一日確定，於九十
    年七月二十三日易科罰金執行完畢，有臺灣高等法院被告全國前案紀錄表一紙在
    卷可按，其於受有期徒刑之執行完畢後，五年以內再犯本件有期徒刑以上之罪，
    為累犯，應加重其刑。原審依刑法第二百零一條第一項、第三百三十九條第一項
    、第五十五條、第四十七條、第二百零五條，罰金罰鍰提高標準條例第一條前段
    ，審酌被告本案犯罪之動機、目的、所用之手段、詐騙所得之金額、犯罪後未能
    坦承犯行、復未與告訴人丙○○達成民事和解，及與告訴人及另一被害人丁○○
    之關係等一切情狀，予以量處如原審主文所示之刑，至如附表所示偽造有價證券
    （即關於本票上共同發票人「丁○○」之署押及國民身分證統一編號之記載部分
    ），應依刑法第二百零五條之規定，宣告沒收（最高法院八十六年度台上字第七
    一八號、九十年度台上字第一七三七號判決意旨參照），併此敘明，核無不合，
    被告上訴意旨略以：被告與丁○○係夫妻，而夫妻財產關係大都屬於共有混同之
    狀態，因此夫妻互為授權代理應屬常態，被告與丁○○間之信用卡使用、保險申
    請書，有由丁○○代為簽名之情形，而丁○○於警訊時已承認同意將其帳戶借予
    被告操作股票，並出具授權書，於被告買賣股票時，亦有融資、融券之情形，被
    告向告訴人丙○○所借之款項前後總共八次（自九十一年三月六日至九十一年四
    月十一日，借款金額分別為新台幣四百五十萬元、三百萬元、二百五十萬元、四
    百五十萬元、二百二十萬元、三百七十萬元、二百八十萬元、四百萬元等）均匯
    入丁○○之富邦銀行帳號，該款均作為買賣股票之用，此有存摺往來可證（詳原
    審卷），是由上事實足見向丙○○借款買賣股票亦在丁○○授權買賣股票相關情
    事之範圍內應無疑義。承上，既被告向丙○○借款買賣股票亦在丁○○授權買賣
    股票相關情事之範圍內，則被告在借款當時應丙○○要求（因款項係匯入丁○○
    帳戶）而開立發票人為甲○○、丁○○之本票，則該代簽丁○○本票之行為既在
    丁○○授權之範圍內，即無偽造有價證券之可言。被告向告訴人丙○○所借之款
    項前後總共八次（自九十一年三月六日至九十一年四月十一日，借款金額分別為
    新台幣四百五十萬元、三百萬元、二百五十萬元、四百五十萬元、二百二十萬元
    、三百七十萬元、二百八十萬元、四百萬元等）均匯入丁○○之富邦銀行帳號，
    該款均作為買賣股票之用，經查，除九十一年四月十一日所借之款項四百萬元因
    係買賣股票操作不當導致血本無歸而無法即時償還外，前七次被告均有依限償還
    ，而無法償還之因係當時被告操作不當應變不及所致，且為思回本乃將餘款匯往
    大里農會帳戶繼續買賣股票（九十一年四月二十三日買旺宏二百四十六萬四千七
    百九十四元），惟事與願違，最後亦血本無歸，故無法償還，但被告實無詐欺故
    意不還之情事。況且證人丁○○於本院詰問時亦稱：其與被告之家中生活費都是
    共同分擔˙˙˙其有同意被告以其名義買賣股票，包括借款˙˙˙知道被告要向
    丙○○借這筆錢（即系爭四百萬元）˙˙˙警訊及偵查中所以會供述不知被告向
    丙○○借款，因當時很緊張，四百萬元對我來說是一筆很大的數目，我很怕去承
    擔這份責任等語（見本院卷第五十六頁、第五十七頁），丁○○顯然同意被告以
    其名義共同簽發本票向丙○○借款云云，惟查證人丁○○於偵查中稱：「（問：
    是否有向告訴人借錢？）答：沒有，我之帳戶都是授權給甲○○買賣股票之用，
    開戶後，我都不了解被告之使用情形，而借款之事，我都不知道」、「（問：提
    示本票，本票是你簽的？）答：我沒有簽」（見偵查卷第四十九頁），且證人丁○○於本院檢察官詰問時亦稱：在偵訊時所供述係出於其之自由意識（見本院卷
    第五十八頁），證人丁○○於檢察官對其不起訴處分後，翻供而為有利其夫即被
    告之證詞，顯係迴護被告之詞，又被告原所辯解並非有經證人丁○○之同意，而
    辯稱係告訴人當場要被告簽丁○○為共同發票人云云，因此丁○○之證詞自不足
    採為被告有利之認定，又被告有本件犯行，原審已詳述認定之理由，核無違誤，
    量刑亦妥適，被告上訴為無理由，應予駁回。
四、據上論結，應依刑事訴訟法第三百六十八條，判決如主文。
本案經檢察官乙○○到庭執行職務。
中      華      民      國　    九十三     年    十一     月   二十三 　日
                                臺灣高等法院臺中分院刑事第六庭
                                      審判長法　官　李  文  雄
                                            法  官　邱　顯　祥
                                            法　官　劉　連　星
右正本證明與原本無異。
如不服本判決應於收受送達後十日內向本院提出上訴書狀，其未敘述上訴之理由者並
得於提起上訴後十日內向本院補提理由書（均須按他造當事人之人數附繕本）。
                                            書記官  李  妍  嬅
中      華      民      國　    九十三     年    十一     月   二十四 　日
附錄本案論罪科刑法條全文：
刑法第二百零一條第一項：
意圖供行使之用，而偽造、變造公債票、公司股票或其他有價證券者，處三年以上十
年以下有期徒刑，得併科三千元以下罰金。
刑法第三百三十九條第一項：
意圖為自己或第三人不法之所有，以詐術使人將本人或第三人之物交付者，處五年以
下有期徒刑、拘役或科或併科一千元以下罰金。
附表：
┌─────────────────┬──────────────────┐
│    有      價      證      券    │     應    沒    收    部    分     │
├─────────────────┼──────────────────┤
│如本案發查卷第十一頁本票影本所示  │偽造「丁○○」為本票共同發票人部分  │
├─────────────────┼──────────────────┤
│即：甲○○於九十一年四月十一日所簽│即：本票上偽造之「丁○○」署名、捺印│
│發、面額為新臺幣四百萬元之本票。  │及國民身分證統一編號「Ｌ二二二六四一│
│                                  │四八一」號之填載部分。│
└─────────────────┴──────────────────┘
                                                                    Ｒ
